最高法院刑事判決　　　　　　　　　　　　　　　　九十一年度台上字第四四三號
　　上　訴　人　乙○○
　　　　　　　　甲○○
右上訴人等因偽造有價證券等罪案件，不服台灣高等法院中華民國八十八年九月三日
第二審判決（八十八年度上訴字第二二八六號，起訴案號：台灣台北地方法院檢察署
八十三年度偵字第一九六三七號、八十三年度偵續字第二九八號），提起上訴，本院
判決如左：
    主  文
上訴駁回。
    理  由
一、乙○○偽造有價證券部分：
按刑事訴訟法第三百七十七條規定，上訴於第三審法院，非以判決違背法令為理由，
不得為之。是提起第三審上訴，應以原判決違背法令為理由，係屬法定要件。如果上
訴理由狀並未依據卷內訴訟資料，具體指摘原判決不適用何種法則或如何適用不當，
或所指摘原判決違法情事，顯與法律規定得為第三審上訴理由之違法情形，不相適合
時，均應認其上訴為違背法律上之程式，予以駁回。本件上訴人乙○○上訴意旨略稱
：(一)、本件公訴意旨認乙○○知悉蘇陳鶴梅曾貸予賴石萬新台幣（下同）三百九十三
萬四千八百元，未獲清償，認蘇陳鶴梅有積蓄可供詐騙，乃夥同上訴人甲○○於民國
八十一年九月間，向蘇陳鶴梅詭稱渠等已向謝思明購得台北市○○街○段二十巷十一
號房屋及土地，準備登記予其弟彭桓光，但尚缺二百萬元，如蘇陳鶴梅願意出借，渠
等願承擔賴石萬積欠之三百九十三萬四千八百元債務，並連同借用之二百萬元在所購
得之前開房地上設定抵押權予蘇陳鶴梅，致蘇陳鶴梅不疑其詐，予以應允。乙○○遂
提供由禮順實業有限公司簽發之第0000000號，八十一年九月廿七日期，面額
七百萬元之支票一紙，及由乙○○偽造之發票日八十一年九月十八日、第○七四九三
二號，以彭桓光為發票人，到期日八十一年十二月十七日、面額七百五十萬元之本票
一紙，交予蘇陳鶴梅，詎上訴人等並未購買上開房地，致無從辦抵押權設定登記，乙
○○嗣允以其妻游琇珍所有坐落台北市○○路○段三一五巷二十八弄二之一號一樓之
房地設定抵押權予蘇陳鶴梅，惟因乙○○未予配合辦理必要手續，致未辦抵押權設定
，蘇陳鶴梅始知受騙等情；因認乙○○涉有刑法第三百三十九條第一項之詐欺、第二
百零一條第一項之偽造有價證券等罪云云。但查乙○○另案於八十一年七月上旬，與
甲○○向徐清河之代理人彭武雄表示欲購買徐清河所有坐落台北市○○區○○段五小
段第五八六之一號土地及其上建物，先詐得彭武雄上開房地之所有權狀及徐清河印鑑
證明與身分證影本，二人旋即共同基於偽造文書之概括犯意，向地政機關虛偽設定最
高限額抵押權二百萬元，使承辦人登載於職務上所掌之公文書上；又於八十一年十月
初，持游琇珍及甲○○所有房地權狀，經張定身之介紹，向唐忠文借一百六十萬元，
嗣因擔保額不足，張定身要求再提供擔保品，上訴人等以概括犯意偽造徐清河之印文
於空白土地登記申請書、抵押權設定契約書上，並偽造徐清河之授權書，而將上開文
件、徐清河印鑑證明及身分證影本交予張定身，約明屆期未還錢時，任由張定身、唐
忠文將載上開空白部分之文件，辦理抵押權設定，嗣經完成抵押權設定及登記等情。
此案件，業經台灣板橋地方法院八十三年度訴字第二一七號於八十三年九月二十一日
以連續行使偽造私文書判處乙○○有期徒刑八月，嗣經台灣高等法院八十三年度上訴
字第六九九二號判決「上訴駁回」（見第一審卷第一宗第七十頁），並確定在案。第
一審以本件之犯罪時間在八十一年九月中下旬，而前開台灣高等法院八十三年度上訴
字第六九九二號案件之犯罪時間，在八十一年七月下旬至十月間，顯見本件之犯罪時
間在該案之內，且前後二案犯罪之時間緊接、手法相同，應係出於概括犯意之連續犯
，前開台灣高等法院八十三年度上訴字第六九九二號偽造文書案既經判處罪刑確定，
因而判決本件被訴偽造有價證券部分免訴，其適用法則並無違誤。詎原判決竟認上開
二案並非同一案件，無裁判上一罪之關係，而將第一審判決關於諭知免訴部分予以撤
銷，發回第一審法院，自有判決適用法則不當之違法。(二)、第一審有經調查辯論，始
予判決，而原審竟未經辯論，逕行判決，所踐行之程序亦有違法云云。
惟查：(一)、乙○○犯本案之方法係以承擔賴石萬對蘇陳鶴梅之債務，而持偽造之有價
證券向蘇陳鶴梅詐取款項，公訴人認上訴人等係犯刑法第三百三十九條第一項之詐欺
罪、第二百零一條第一項之偽造有價證券罪，此二罪犯意各別，罪質互異，應合併論
罰，有起訴書可稽。而原審另案八十三年度上訴字第六九九二號偽造文書案，係上訴
人等向徐清河之代理人彭武雄，以佯購房地為詞，先詐得彭武雄交付之移轉所有權登
記文件資料，再偽造徐清河名義之土地登記申請書、抵押權設定聲請書，先後設定抵
押權向徐秋燕、唐文忠詐借現款，有犯詐欺、行使偽造私文書等罪。此二案之犯罪時
間雖相銜接，但其犯罪手法迥不相同，且本案有偽造有價證券犯行，而無涉犯偽造私
文書犯行，又所犯偽造有價證券罪與詐欺罪犯意各別；至原審八十三年度上訴字第六
九九二號偽造文書案，則無涉偽造有價證券犯行，卻有偽造私文書犯行，而行使偽造
私文書與詐欺，有方法結果之牽連關係，應從一重論以行使偽造私文書罪（見第一審
卷第一宗第七十頁判決正本）。則原判決以本案與原審八十三年度上訴字第六九九二
號偽造文書案，是否得認定係基於概括犯意而有裁判上一罪之連續犯關係，即本案是
否為原審八十三年度上訴字第六九九二號偽造文書乙案確定判決效力所及，非無研求
之餘地，因而將第一審判決關於諭知免訴部分予以撤銷，發回第一審法院，並無判決
適用法則不當之違法情事。(二)、對於第一審諭知管轄錯誤、免訴或不受理之判決上訴
時，第二審認其為無理由而駁回上訴，或認為有理由而發回該案件之判決，得不經言
詞辯論為之，刑事訴訟法第三百七十二條有明文規定。本件檢察官對於第一審判決提
起上訴，原審認第一審關於諭知免訴部分之判決不當，檢察官之上訴為有理由，因而
不經言詞辯論，判決撤銷第一審關於諭知免訴部分之判決，發回第一審法院，亦無適
用法則不當之違法可言。此部分上訴意旨所指摘原判決違法事項，顯與法律規定得為
第三審上訴理由之違法情形不相適合，顯然違背法律上之程式，應予駁回。
二、乙○○、甲○○詐欺部分：
按刑事訴訟法第三百七十六條所列各罪之案件，經第二審判決者，不得上訴於第三審
法院，刑事訴訟法第三百七十六條定有明文。本件上訴人等被訴詐欺部分，查該罪係
刑事訴訟法第三百七十六條第四款之案件。依首開說明，既經第二審判決，自不得上
訴於第三審法院，上訴人等竟復一併提起上訴，顯為法所不許。
據上論結，應依刑事訴訟法第三百九十五條前段，判決如主文。
中      華      民      國    九十一    年      一      月    二十四    日
                              最高法院刑事第十庭
                                  審判長法官  陳  炳  煌
                                        法官  陳  正  庸
                                        法官  韓  金  秀
                                        法官  吳  信  銘
                                        法官  徐  文  亮
      右正本證明與原本無異
                                              書  記  官
中      華      民      國    九十一    年      一      月    二十九    日
